臺灣高等法院民事判決　　　　　　　　　　　　九十二年度重上更(一)字第一三０號
　　上　訴　人　甲○○
　　訴訟代理人　李明諭律師
　　　　　　　　陳逸華律師
　　被上訴人　　華泰商業銀行股份有限公司
　　法定代理人　林敏雄
　　訴訟代理人　黃元龍律師
右當事人間損害賠償事件，上訴人對於中華民國八十九年十二月二十日臺灣臺北地方
法院八十八年度訴字第四０三九號判決提起上訴暨追加之訴，經最高法院發回更審，
本院於九十三年八月十日言詞辯論終結，判決如下：
　　　　主　　　文
上訴及追加之訴均駁回。
第一、二審及發回前第三審訴訟費用除確定部分外由上訴人負擔。
　　　　事實及理由
甲、程序方面：
    上訴人於原審依侵權行為、僱用人責任、不當得利之法律關係請求，上訴後於前
    審追加確認上訴人與被上訴人間八百萬元借貸關係不存在之訴，並追加備位聲明
    依侵權行為及不當得利併存之法律關係請求被上訴人為給付，上訴人所為追加業
    經本院前審判決准許在案，合先敘明。
乙、實體方面：
一、上訴人起訴主張：同案被告陳華銓受僱於被上訴人為行員，負責開戶業務，八十
    六年十月間其因調度資金需要，向被上訴人信義分行貸款新台幣（下同）一千二
    百萬元，因欲返還，同案被告陳華銓告知清償僅需將款項匯入活存帳戶即可，致
    其信以為真，而於同年十二月廿九日貸款核撥後，旋即於翌日（三十日）存入一
    千二百萬三千元用以清償本息。詎同案被告陳華銓竟僅為其清償八百萬元，另以
    盜蓋上訴人印章偽造支款條領取四百萬二千八百十七元，又分別依次於八十七年
    五月二日及十八日，經盜蓋上訴人印章偽造之擔保放款借據向被上訴人貸款五百
    萬元及三百萬元，再以同前偽造之支款條將前開借得款項提領一空，但由同案被
    告陳華銓繳息至八十八年二月十四日。上訴人於八十八年間擬再向被上訴人貸借
    八百萬元，因遲未獲核貸後，始發現上情。同案被告陳華銓已返還上訴人三百萬
    元，因四百萬元被同案被告陳華銓盜領，故自八十八年二月至七月支出利息共六
    三、三七六元，其後每月須支付七０四二元，致其受有一百三十一萬六千八百七
    十六元，及自八十八年八月起，每月受有七千零四十二元之損害。又上訴人與被
    上訴人並無八百萬元之消費借貸關係，但為免信用受損，自八十八年二月起，每
    月支付被上訴人五萬七千元之利息，此均係因同案被告陳華銓執行職務所受之損
    害。被上訴人為同案被告陳華銓之僱用人，對於同案被告陳華銓前開行為造成之
    損害，自應負連帶賠償責任。爰依侵權行為、僱佣人連帶責任及不當得利之法律
    關係，求為判決被上訴人連帶給付等語。並聲明：(一)先位聲明：1.原判決除第一
    項及其他有利於上訴人部分外均廢棄。2.右開廢棄部分，被上訴人與同案被告陳
    華銓應再給付上訴人壹佰參拾陸萬壹仟參佰柒拾元。被上訴人與同案被告陳華銓
    就應給付上訴人壹佰參拾陸萬壹仟參佰柒拾元部分負連帶責任。3.確認被上訴人
    對於上訴人如辯論意旨狀之附件所示二紙擔保放款借據之金錢消費借貸債權關係
    不存在。4.右第二項聲明部分，上訴人願以現金或同額之臺灣銀行無記名可轉讓
    之定期存單為擔保後，請准宣告假執行。(二)備位聲明：1.原判決除第一項及其他
    有利於上訴人部分外均廢棄。2.右開廢棄部分，被上訴人應給付上訴人壹佰參拾
    陸萬壹仟參佰柒拾元。3.確認被上訴人被上訴人對於上訴人如辯論意旨狀之附件
    所示二紙擔保放款借據之金錢消費借貸債權關係不存在。4.右第二項聲明部分，
    上訴人願以現金或同額之臺灣銀行無記名可轉讓之定期存單為擔保後，請准宣告
    假執行。（上訴人請求同案被告陳華銓給付部份，業經判決上訴人勝訴確定在案
    。）
二、被上訴人辯稱：上訴人將存摺及印鑑交付同案被告陳華銓保管，係授權同案被告
    陳華銓辦理提、存款及借款，自應負授權人責任。貸放款並非同案被告陳華銓之
    業務，陳華銓冒貸行為與執行職務無關，被上訴人自無負僱用人連帶責任之義務
    ，亦無不當得利之可言等語。並聲明：(一)先位聲明：1.上訴及追加之訴均駁回。
    2.如受不利判決，請准提供中央政府八十五年乙類第二期交通建設公債債票為擔
    保免為假執行。(二)備位聲明：1.上訴及追加之訴均駁回。2.如受不利判決，請准
    提供中央政府八十五年乙類第二期交通建設公債債票為擔保免為假執行。
三、經查上訴人起訴主張：同案被告陳華銓受僱於被上訴人為行員，上訴人於八十六
    年十月間因調度資金需要，向被上訴人信義分行貸款一千二百萬元，因欲返還，
    同案被告陳華銓告知清償僅需將款項匯入活存帳戶即可，其於同年十二月廿九日
    貸款核撥後，旋即於翌日（三十日）存入一千二百萬三千元用以清償本息。同案
    被告陳華銓僅為其清償八百萬元，另以支款條領取四百萬二千八百十七元，又分
    別於八十七年五月二日及十八日，以擔保放款借據向被上訴人貸款五百萬元及三
    百萬元，再以支款條將前開借得款項提領一空，由同案被告陳華銓繳息至八十八
    年二月十四日。同案被告陳華銓已返還上訴人三百萬元，上訴人自八十八年二月
    至七月支出利息共六三、三七六元，其後每月須支付七０四二元，共支出一百三
    十一萬六千八百七十六元，八百萬元消費借貸部分上訴人自八十八年二月起，每
    月支付被上訴人五萬七千元之利息。同案被告陳華銓盜蓋印鑑偽造借據向被上訴
    人冒貸共八百萬元之事實，業經最高法院判決同案被告陳華銓偽造文書罪刑確定
    ，並經同案被告陳華銓自認在卷等事實，業據其提出借款申請書、授信約定書、
    擔保放款借據、支款條、存摺明細表、刑事筆錄、律師函、台灣高等法院八十九
    年度上字第七二七號判決書、最高法院八十九年度台上字第四八二八號判決書等
    為證，且為被上訴人所不爭，可信為真實。
四、上訴人主張：同案被告陳華銓盜蓋印鑑偽造借據向被上訴人冒貸共八百萬元之事
    實，經最高法院判決同案被告陳華銓偽造文書罪刑確定，並經同案被告陳華銓自
    認在卷，應認上訴人並未授權同案被告陳華銓向被上訴人借貸系爭八百萬元，兩
    造間即無一致之借貸意思表示，且亦無表見代理之情形存在等語。被上訴人則辯
    稱：借據上之印鑑既與借款約定書上之印鑑相符，且借款亦存入上訴人之帳戶，
    應可認係上訴人所授權借貸，或有表見代理之情形存在等語。經查：
  (一)上訴人主張：同案被告陳華銓盜蓋印鑑偽造二張借據向被上訴人冒貸共八百萬元
    ，陳華詮亦承認有盜蓋印章之事實，並經最高法院判決同案被告陳華銓偽造文書
    罪刑確定在案，被上訴人雖主張上訴人有有授權陳華銓借款之事實，但未能就上
    訴人有授權之事實舉證以實其說，應認上訴人主張其並無授權陳華銓辦理上開借
    款等語為真實。
  (二)上訴人於八十六年十一月設定一千五百萬元的本金最高限額抵押權，向被上訴人
    信義分行貸款一千二百萬元，八十六年十二月二十九日撥款，因上訴人與陳華銓
    是朋友關係，故該貸款由陳華銓協助辦理，上訴人於八十六年間上訴人第一次辦
    理貸款即將存摺及蓋妥印鑑章之支款條數張交給陳華銓，一直到八十八年五月事
    件爆發上訴人均未向陳華銓要存摺及蓋妥印鑑章之支款條等事實，為上訴人所自
    承。且上訴人雖主張其於核貸翌日（三十日）存入一千二百萬三千元用以清償本
    息，詎同案被告陳華銓竟僅為其清償八百萬元等語。惟其自承其匯入上開款項用
    以清償全部借款後，並未將抵押權塗銷，亦未向被上訴人聲請清償證明，且於八
    十八年間擬再向被上訴人貸借八百萬元等事實，應認被上訴人主張：上訴人未塗
    銷該抵押權之原因係因其欲隨時借款及還款、循環動用等語，為可採信。
  (三)上訴人稱：陳華銓沒有保管印章，開戶時陳華銓告訴上訴人有一些文件漏蓋，當
    場蓋，當場還，開戶時陳華銓多蓋數張支款條上訴人知情且同意，但係作為第一
    款之備用等語。上訴人既將存摺及支款條數張交付陳華銓，使其得以支款條領取
    四百萬二千八百十七元，又於八十七年五月二日及十八日，將印鑑章交付陳華銓
    ，使陳華銓得以上訴人名義在擔保放款借據上蓋章而向被上訴人貸款五百萬元及
    三百萬元，再以上訴人所交付之支款條將前開借得款項提領一空，則陳華銓所使
    用之支款條及擔保放款借據均有數張，上訴人雖未將印章交給陳華銓保管，應認
    同案被告陳華銓稱：上訴人向被上訴人貸款，由其陪同辦理貸款手續，但非其承
    辦，上訴人為方便爾後之借款、還款，將存摺及蓋妥印鑑之支款條數份交其保管
    ，委託其辦理等語，為可採信。
  (四)在侵占等案件之刑事偵查中，上訴人自承其於聲請上開一千二百萬貸款時，曾將
    其與連帶保證人龔子峰之印鑑均繳給陳華銓處理，辦完後其將印鑑收回等語（本
    院卷，一七三頁；台北地方法院檢察署八十八年度偵字第一五五一三號卷，七○
    頁背面）。惟其於該案審判中則稱：「我與龔子峰辦完手續就走了，龔子峰的印
    章有無放在陳華銓保管，我不清楚。」（台北地方法院八十八年訴字第一二七二
    號卷，四三頁背面）故上訴人將龔子峰之印鑑章交付陳華銓辦理貸款手續後，上
    訴人顯然並未將該印鑑章收回。陳華銓於該案偵查中稱：上訴人及龔子峰之印鑑
    均存放在陳華銓處等語（台北地方法院檢察署八十八年度偵字第一五五一三號卷
    ，六頁）。其於該案審判程序中則稱：「龔子峰的章本來就放在我的地方，我盜
    蓋的。」（台北地方法院八十八年訴字第一二七二號卷，四三頁）兩造對於系爭
    二張擔保放款借據上之連帶保證人「龔子峰」印文之真正並不爭執，應認陳華銓
    所稱龔子峰之印章放在陳華銓處保管等語為真實。
  (五)按由自己行為表示以代理權授與他人或知他人表示為其代理人而不為反對之表示
    者，對於第三人應負授權人之責任。但第三人明知其無代理權或可得而知者，不
    在此限，民法第一百六十九條定有明文。查清償貸款，除以現金清償外，如自銀
    行帳戶內之存款扣除，因銀行與存款人間有消費寄託及委任關係存在，故存款人
    仍需踐行提款手續，而一般金融業辦理提款，提款人應備妥存摺及蓋有原留存印
    鑑印文之支款條，始得為之，乃眾所週知之事實。上訴人既明知陳華銓非承辦貸
    款人員，卻因私人情誼而於八十六年十月間將存摺及蓋妥印鑑章之數張支款條交
    付同案被告陳華銓保管方便爾後之借款、還款，其所交付陳華銓之連帶保證人龔
    子峰印鑑章亦未收回而由陳華銓保管，並設定本金最高限額抵押權以利循環循環
    動用，使陳華銓得於八十六年十二月間以該支款條領取四百萬二千八百十七元，
    並陸續支付貸款利息，嗣又將印鑑章交付陳華銓，使陳華銓得於八十七年五月二
    日及十八日上訴人名義之擔保放款借據上蓋上訴人及連帶保證人龔子峰之印鑑章
    ，而向被上訴人貸款五百萬元及三百萬元，再以上訴人所交付之支款條及存摺將
    前開借得款項提領一空，並陸續支付貸款利息，上訴人且自八十八年二月起向被
    上訴人按月支付上開因陳華銓未清償而提領之四百萬元貸款及八十七年五月二日
    及十八日二筆貸款之利息共計一百餘萬元。上訴人之上開行為，表面上足令被上
    訴人相信陳華銓為有其辦理借款及提款之代理權，因不知情而訂立上開借款契約
    及准許提款，上訴人依上開規定應就系爭借款契約之訂立及提領款項負表見代理
    責任。則上訴人訴請確認兩造間就系爭五百萬元及三百萬元之借貸關係不存在，
    即屬不能准許。
  (六)兩造間既有該五百萬元及三百萬元借貸關係存在，上訴人所借貸之一千二百萬元
    借款，陳華銓既僅為其清償八百萬元，且陳華銓所提領之四百萬元亦因係以上訴
    人所同意交付之取款條所提領，上訴人應負表見代理已如前述，故兩造間尚有四
    百萬元借款債權存在，被上訴人於上開三筆貸款存在期間自上訴人存款帳戶內按
    月扣取利息，尚難認係不當得利。又系爭借貸為陳華銓所冒貸，固係侵害上訴人
    之權利，惟同案被告陳華銓係被上訴人僱員，於服務台辦理開戶、結清帳戶、印
    鑑遺失補登及資詢服務，並不經辦貸款業務，因與上訴人係好友之故，於八十六
    年十月間上訴人向被上訴人貸款時，協同上訴人辦理貸款相關事宜，上訴人並將
    存摺及蓋有印鑑章印文之支款條數份交同案被告陳華銓保管，俾便代辦借款、還
    款，是上訴人於辦理貸款手續時，應知同案被告陳華銓並未承辦貸放款業務。則
    上訴人主張同案被告陳華銓負責辦理貸款業務云云，要無可採。陳華銓既無執行
    貸放款業務，其持有上訴人之存槢及已蓋妥印鑑章之支款條，係其與上訴人為朋
    友之私人關係而非存戶與銀行職員間之關係，陳華銓所為以上訴人名義上開辦理
    提款、借款等行為，不能認為係執行職務之行為，亦不能認為陳華銓係被上訴人
    之代理人而為侵權行為，故被上訴人對於上訴人不必負侵權行為及僱用人責任，
    。因此，上訴人先位聲明依侵權行為、僱用人責任及不當得利之法律關係，於備
    位聲明依侵權行為及不當得利之法律關係請求被上訴人返還自上訴人存款帳戶中
    所取得之利息共一百三十六萬一千三百七十元，亦不能准許。
五、從而上訴人先位之訴及備位之訴請求確認上訴人與被上訴人間對於上訴人如辯論
    意旨狀之附件所示二紙擔保放款借據之金錢消費借貸債權關係不存在，先位之訴
    並依侵權行為、僱用人責任、不當得利之法律關係請求被上訴人與同案被告陳華
    銓應連帶給付上訴人壹佰參拾陸萬壹仟參佰柒拾元，備位之訴依侵權行為及不當
    得利之法律關係請求被上訴人應給付上訴人壹佰參拾陸萬壹仟參佰柒拾元，均為
    無理由，不應准許。其假執行之聲請亦失所附麗，應併予駁回。原審為上訴人敗
    訴之判決，及駁回其假執行之聲請，並無不合。上訴意旨指摘原判決不當，求予
    廢棄改判，為無理由，應予駁回。上訴人追加之訴暨該部分假執行之聲請，亦應
    駁回。
六、本件事證已臻明確，兩造其餘主張與舉證，無一一論列之必要，併此敘明。
七、據上論結，本件上訴為無理由，加之訴為無理由，依民事訴訟法第四百四十九條
    第一項、第七十八條，判決如主文。
中　　　華　　　民　　　國　　九十三　　年　　　八　　　月　　十七　　　日
                              民事第六庭
                                  審判長法  官　林　丁　寶
                                        法  官  陳　博　享
                                        法  官  高　鳳　仙
正本係照原本作成。
如不服本判決，應於收受送達後二十日內向本院提出上訴書狀，其未表明上訴理由者
，應於提出上訴後二十日內向本院補提理由書狀（均須按他造當事人之人數附繕本）
上訴時應提出委任律師或具有律師資格之人之委任狀；委任有律師資格者，另應附具
律師資格證書及釋明委任人與受任人有民事訴訟法第四百六十六條之一第一項但書或
第二項（詳附註）所定關係之釋明文書影本。
中　　　華　　　民　　　國　　九十三　　年　　　八　　　月　　　十八　　日
　　　　　　　　　　　　　　　　　　　　　書記官　黃　慶　霽
附註：
民事訴訟法第四百六十六條之一（第一項、第二項）：
對於第二審判決上訴，上訴人應委任律師為訴訟代理人。但上訴人或其他法定代理人
具有律師資格者，不在此限。
上訴人之配偶、三親等內之血親、二親等內之姻親，或上訴人為法人、中央或地方機
關時，其所屬專任人員具有律師資格並經法院認為適當者，亦得為第三審訴訟代理人
。
